【裁判字號】    98,上易,127
【裁判日期】    980630
【裁判案由】    拆屋還地
【裁判全文】
臺灣高等法院臺中分院民事判決         98年度上易字第127號
上  訴  人  丙○○
                        19號
訴訟代理人  劉燕萍律師
複代理人    徐曉萍律師
複代理人    甲○○
被上訴人    丁○○
訴訟代理人  楊錫楨律師
複代理人    楊俊樂律師
上列當事人間請求拆屋還地事件，上訴人對於民國98年1月23日
臺灣彰化地方法院97年度訴字第806號第一審判決提起上訴，本
院於民國98年6月16日言詞辯論終結，判決如下：
    主  文
上訴駁回。
第二審訴訟費用由上訴人負擔。
    事實及理由
一、被上訴人起訴主張：
  (一)被上訴人與訴外人乙○所共有彰化縣溪湖鎮○○段 207地號
    土地因都市計畫，於民國（下同）67年8月24日分割增加207
    -8至207-11地號土地，其中 207、207-10、207-11地號土地
    (75年重測後為鳳山段1027、1043、1044地號土地)，則作為
    道路使用，207-8地號土地於69年3月7日又分割為207-8、20
    7-45至207-53等地號土地，前述除207-51至207-53地號土地
    外，其他地號土地與 207-9地號土地均與建商合建，僅留存
    207-51、207-52、207-53地號土地由被上訴人與訴外人乙○
    共有 (重測後地號為鳳山段 1047、1046、1045地號土地)，
    被上訴人對於鳳山段1047、1046、1045地號土地，已向原法
    院提起合併分割共有物訴訟，經原法院 96年度訴字第420號
    判決確定，由被上訴人取得1045地號土地，乙○取得1045-1
    地號土地，並於 97年3月18日完成登記，此有土地登記謄本
    、地籍圖、判決書及確定證明書為證。
  (二)因上訴人在被上訴人與訴外人乙○所共有之前述土地上有建
    物，乃於 69年8月25日在戊○○見證下，書立同意書載明：
    「緣立同意書人丙○○，因佔用丁○○及乙○等兩人土地事
    宜同意左列各條款：一丁○○及乙○所共有溪湖鎮○○段20
    7、2 07-8、207-9、207-10、207-11地號等五筆土地，其地
    上建物若有本人丙○○所佔用本人同意無條件拆遷，絕無異
    議。二前述條款乃於丁○○及乙○等兩人確實須要該五筆土
    地使用時，本人除無條件拆遷騰空交還外，亦不要求其他任
    何賠償，恐口無憑爰立同意書為證。」，前開使用土地同意
    書，係以如被上訴人及乙○確實需要該五筆土地使用時，則
    應無條件拆除地上物並交還土地，作為其可使用該五筆土地
    之解除條件。
  (三)按附解除條件之法律行為，於條件成就時，失其效力，民法
    第 99條第2項有明文規定；又所有人對於無權占有或侵奪其
    所有物者，得請求返還之，對於妨害其所有權者，得請求除
    去之，民法第 767條亦定有明文。經查：1.前述同意書上所
    載之 207地號土地，重測後為鳳山段1027地號土地，上訴人
    並無建物在該土地上，且該筆土地目前係作為道路通行使用
    ；207-8地號土地在分割後，一部分分割後土地連同207-9地
    號土地已與建商合建完成，亦無上訴人建物在該等土地上外
    ，其他部分分割後之土地即鳳山段1045、1046、1047地號三
    筆土地，在被上訴人就該三筆土地訴請法院判決合併分割後
    ，上訴人則在被上訴人所分得之1045地號土地上有建物，在
    乙○所分得之1045-1地號土地上並無建物，另該上訴人所有
    建物之一部分，則坐落在被上訴人與乙○所共有之207-10、
    207-11地號土地上，即重測後為1043、1044地號作為道路使
    用之土地上。2.為將來被上訴人在1045地號土地上能建築或
    出賣他人據以建築，以充分利用被上訴人所有1045地號土地
    ，當有一併要求上訴人應拆除坐落在被上訴人與訴外人乙○
    共有，並編定為預定道路之1043地號土地上之上訴人建物，
    以利1045地號土地對外通行。被上訴人因將上訴人坐落在10
    45、1043地號土地上建物拆除之結果，上訴人在1044地號土
    地上之建物，將僅剩餘 3．75平方公尺之殘物，不僅無法供
    上訴人為生活起居等目的之經濟上使用，亦非法律上之建物
    ，故有一併拆除之必要。上訴人在系爭三筆土地上之地上物
    結構為磚構造房屋，且與被上訴人於69年訂立同意書，故依
    87年12月37日行政院台財第 52053號函發布修正之固定資產
    耐用年數表第一類房屋建築及設備、第一項房屋建物築之號
    碼1011(3)之磚構造耐用年數為25年之規定可知，上訴人所有
    地上物，已逾使用年限，其使用目的已完成，應返還土地給
    被上訴人，自無保留之必要性。當初上訴人使用上開地上物
    之目的，在於作為工廠經營之用，有上訴人所提出之營業事
    業登記證附卷可稽。然因上訴人早已結束工廠營運，未以該
    地上物作工廠經營，其使用該土地之目的已完成，亦應返還
    土地給被上訴人。至於上訴人辯稱其目前仍以該地上物作為
    工廠經營云云，就此被上訴人否認之。故請上訴人提出最近
    幾年度，其以該地上物作為工廠營運之相關收貨單或送貨單
    等營運資料，以實其說。另訴外人乙○在系爭1045、1043地
    號土地上有鐵皮工廠之事實，有附卷複丈日期97年10月21日
    彰化縣溪湖地政事務所土地複丈成果圖，及乙○於原法院勘
    驗時承認在卷可稽。是可證明訴外人乙○亦存在使用系爭10
    45、1043地號土地之必要性，上訴人更應依約返還系爭 3筆
    土地。3.既然，被上訴人已因自己有使用前述土地之必要，
    除已提起前述分割共有物訴訟，而分得自己得使用之特定土
    地即1045地號土地外，進而發函乙○應拆除其占有被上訴人
    所有系爭1045地號土地之地上物及返還該部分土地，且為充
    分利用被上訴人所有1045地號土地，當亦有一併要求上訴人
    應拆除坐落在被上訴人與乙○共有之 1043、10 44地號土地
    上建物，及返還該部分土地之必要性。4.基此，前述同意書
    所約定之解除條件已成就，上訴人所有上開建物對於前述土
    地之合法使用法律行為，已失其效力，兩造間就前述土地之
    使用借貸關係即為消滅，上訴人所有上開建物對於被上訴人
    所有1045地號土地及被上訴人與乙○所共有之1043、1044地
    號土地，即為無權占有，則被上訴人自得依前開土地同意使
    用契約之法律關係及民法第 767條規定，求為命上訴人應將
    坐落彰化縣溪湖鎮○○段1045地號土地上如原判決附圖所示
    A3部分面積 57.84平方公尺之磚造建物拆除，並將該部分土
    地交還被上訴人。及上訴人應將坐落彰化縣溪湖鎮○○段10
    43地號土地上如原判決附圖所示A1部分面積 84.91平方公尺
    之磚造建物及同地段1044地號土地上如原判決附圖所示A2部
    分面積3.75平方公尺之磚造建物拆除，並將該部分之土地交
    還被上訴人及其他全體共有人之判決。
二、上訴人則以：系爭土地原係一筆田地，父親過世後由舅舅協
    調將土地分成四筆，暫時將乙○（老四）之持分登記在伊（
    老二）名下，被上訴人（老三）之持分則登記在大哥巫滿福
    （已歿）名下，伊整地填土後搭建系爭磚造工廠，被上訴人
    並向巫滿福買他的應有部分，後被上訴人及乙○騙伊稱土地
    要辦理分割登記，伊將印鑑證明交付渠二人，渠二人又騙稱
    如果伊工廠未分在其分配取得之土地上要無條件拆除工廠將
    土地交還渠二人，因此要求伊書立同意書，書立同意書二、
    三個月後伊有追問為何沒有分割，一年後乙○要求他的持分
    要過戶給他，結果他全部過戶到他自己名下，因為伊生意做
    得不好擔心財產被拍賣，所以並未要求乙○將伊的應有部分
    返還登記回來，此部份與被上訴人無關，上訴人的土地應有
    部分要返還，伊才要拆屋還地等語，資為抗辯。並聲明：被
    上訴人之訴駁回。
三、原審為上訴人敗訴之判決並為假執行之宣告，上訴人不服，
    求為判決(一)原判決廢棄。(二)被上訴人在第一審之訴及假執行
    之聲請均駁回。被上訴人則求為判決駁回上訴。
四、查被上訴人主張彰化縣溪湖鎮○○段207地號土地（面積155
    6平方公尺）原為兩造之父所有，於 55年間由大哥巫滿福及
    二哥即上訴人以繼承為由各取得應有部分二分之一，同時巫
    滿福又以贈與為由將應有部分二分之一移轉登記予老三即被
    上訴人，嗣 68年2月間上訴人則以買賣為由將其應有部分二
    分之一移轉登記予老四乙○名下（此後土地所有權人為被上
    訴人及乙○，應有部分各二分之一），上開土地另於67年因
    都市計畫逕為分割成同地段207、207-8、207-9、207-10、2
    07-11地號等土地，207-8地號於69年3月再分割增加207-45~
    53地號土地，75年土地重測頂寮段207-53地號改為溪湖鎮○
    ○段1045地號，頂寮段207-10、207-11地號依序改為鳳山段
    1043、1044地號土地，97年間頂寮段207-51（重測後鳳山段
    1047地號）、207-52重測後鳳山段1046地號）及207-53（重
    測後鳳山段1045地號）等三筆土地經法院判決合併分割為鳳
    山段1045、1045-1地號土地，1045地號土地由被上訴人分配
    取得所有權，1045-1由乙○取得，鳳山段1043、1044地號土
    地仍由被上訴人及乙○共有，上訴人曾於 69年8月25日書立
    同意書內載「立同意書人丙○○因占用丁○○及乙○兩人土
    地事同意左列各條款：一丁○○及乙○所共有溪湖鎮○○段
    207、207-8～11地號等五筆土地，其地上建物若有本人丙○
    ○所占用本人同意無條件拆遷，絕無異議。二前述條款乃丁
    ○○及乙○等兩人確實需要該五筆土地使用時，本人除無條
    件拆遷騰空交還外，亦不要求其他任何賠償，恐口無憑爰立
    本同意書為證」等情，業據被上訴人提出土地登記謄本及同
    意書為證，復為上訴人所不爭執，被上訴人此部分之主張堪
    信為真實。
五、又查，系爭土地上有上訴人所有如原判決附圖所示彰化縣溪
    湖鎮○○段1045地號土地上A3部分面積 57.84平方公尺、同
    地段1043地號土地上A1部分面積84.91平方公尺及同地段104
    4地號土地上A2部分面積 3.75平方公尺之磚造建物等情，業
    經原審會同彰化縣溪湖地政事物所人員至現場履勘測量屬實
    ，並製有勘驗筆錄及收文日期文號97年10月21日1187號複丈
    成果圖在卷可考，亦為上訴人所不爭執，被上訴人此部分之
    主張亦堪信為真實。上訴人雖辯稱：其並未同意將土地所有
    權應有部分二分之一移轉登記予訴外人乙○，係乙○向其騙
    稱土地要辦理分割其才將印鑑等資料交予乙○辦理，且被上
    訴人及乙○騙其稱分割後如其所有之建物不在其分配取得之
    土地上應無條件拆屋還地，因而要求上訴人書立同意書，未
    料渠二人並未將土地分配予伊，故其不同意拆屋返還土地云
    云。惟查，上訴人稱遭被上訴人及乙○欺騙而書立同意書，
    及乙○擅自將其所有系爭土地之應有部分二分之一登記於自
    己名下一事，業據被上訴人否認在卷，上訴人復未提出任何
    證據以實其說，且證人即同意書之見證人戊○○亦到庭證稱
    ：因當時上訴人向被上訴人及乙○借用土地蓋工廠，約定如
    土地所有人要使用土地，上訴人願意無條件拆除建物返還土
    地，上訴人所稱遭欺騙一事其不知情等語在卷。而證人乙○
    於本院證稱：「這塊土地是我父親的，整筆過戶給上訴人丙
    ○○、巫滿福各二分之一‧‧‧‧‧，我母親死後我舅舅來
    幫我們分財產，有協調成立這筆土地要分給我跟丁○○，但
    是一直都沒有過戶，後來丙○○生意失敗，怕債權人來查封
    拍賣，所以才過戶給我們二人，我跟丁○○才去逼丙○○要
    寫這份同意書，同意書是說以後我們要使用土地蓋房子時無
    條件要拆工廠，但要經過丙○○的同意，但「要經過丙○○
    同意」的這句話沒有寫在同意書上，戊○○在寫同意書時我
    們沒有看，不知道他沒有把這句話寫上去等語。」亦否認有
    欺騙上訴人書立同意書及擅自將上訴人所有系爭土地之應有
    部分二分之一登記於自己名下之情事。雖乙○又稱：書立同
    意書時，伊與被上訴人有同意如以後要使用土地蓋房子時，
    上訴人應無條件拆除工廠，但要經過上訴人之同意云云，然
    為被上訴人所否認，且依常情，乙○與被上訴人應無與上訴
    人為此項約定之可能，否則如上訴人不同意拆屋，被上訴人
    將永無利用土地之可能。而證人乙○因分割取得之坐落彰化
    縣溪湖鎮○○段1045-1地號土地上並無上訴人之建物佔用，
    其為此項證言，對其亦無害處，且其證言不但與證人戊○○
    之證詞不符，亦違反常情，不足採取。是上訴人稱遭詐騙一
    事尚難採信。且上訴人稱乙○將土地應有部分過戶後有告知
    伊已全部移轉其名下，但因伊生意做不好恐財產遭拍賣因此
    並未要求乙○返還，是果有如上訴人所稱遭詐欺之情事存在
    ，則上訴人亦未於知悉後一年內或於意思表示後十年，將所
    有權移轉登記及同意書之意思表示予以撤銷，則該意思表示
    仍合法存在，上訴人之所辯亦無足採。
六、按所有人對於無權占有或侵奪其所有物者，得請求返還之；
    對於妨害其所有權者，得請求除去之，民法第 767條定有明
    文。查依上訴人書立之同意書所載被上訴人等土地所有權人
    如欲使用系爭土地時上訴人願無條件拆屋還地，被上訴人以
    起訴狀表示欲使用土地要求上訴人返還系爭土地，則上訴人
    已無合法權源繼續使用，已屬無權占有。從而，被上訴人請
    求上訴人將坐落彰化縣溪湖鎮○○段1045地號土地上如原判
    決附圖所示A3部分面積 57.84平方公尺之磚造建物拆除，並
    將該部分土地交還被上訴人，及將坐落彰化縣溪湖鎮○○段
    1043地號土地上如原判決附圖所示A1部分面積 84.91平方公
    尺之磚造建物及同地段1044地號土地上如原判決附圖所示A2
    部分面積3.75平方公尺之磚造建物拆除，並將該部分之土地
    交還被上訴人及其他全體共有人，為有理由，應予准許。原
    審為上訴人敗訴之判決，並為假執行之宣告，於法並無不合
    。上訴意旨指摘原判決不當，求予廢棄改判，為無理由，應
    予駁回。
七、本件事證已臻明確，兩造其餘主張陳述及所提之證據，均毋
    庸再予審酌，附此敘明
八、據上論結，本件上訴為無理由，依民事訴訟法第449條第1項
    、第78條，判決如主文。
中    華    民    國    98    年    6     月    30    日
                民事第七庭    審判長法  官  童有德
                                    法  官  陳繼先
                                    法  官  曾謀貴
以上正本係照原本作成。
不得上訴。
                                    書記官  王麗珍
中    華    民    國    98    年    6     月    30    日
                                                      Ｍ


司法院資訊處製作；財團法人民間司法改革基金會備份。
